【裁判字號】    90,上更(一),8
【裁判日期】    901128
【裁判案由】    土地所有權移轉登記
【裁判全文】
台灣高等法院花蓮分院民事判決                        九十年度上更(一)字第八號
      上  訴  人  丙○○
      被 上訴 人  乙○○
      訴訟代理人  甲○○
                  游玉裡
右當事人間請求土地所有權移轉登記事件，上訴人對於中華民國八十八年六月二十二
日臺灣花蓮地方法院八十八年度訴字第八四號第一審判決提起上訴，經最高法院發回
更審，本院判決如左：
    主    文
上訴及假執行之聲請均駁回。
第二審及發回前第三審訴訟費用由上訴人負擔。
    事    實
甲、上訴人方面：
一、聲明：求為判決：
  (一)原判決廢棄。
  (二)被上訴人應將坐落花蓮縣新城鄉○○段一八Ｏ之一Ｏ九地號、一八Ｏ之一一Ｏ地
    號及一八Ｏ之一一一地號建地，面積各為九六、八八及九一平方公尺移轉登記於
    上訴人。
  (三)第一、二審及更審前之第三審訴訟費用由被上訴人負擔。
  (四)上訴人願供擔保，請准宣告假執行。
二、陳述：除與原判決記載相同者，予以引用外，並補陳：
  (一)查原判決認為上訴人以民法上侵權行為請求，已罹於時效，而上訴人以民法上不
    當得利請求，原審認為在李水土與游阿朝間之買賣關係未經依法撤銷或有其他無
    效之原因而繼續存在時，即難謂被上訴人或游阿朝間有何無法律上之原因而受有
    利益，因之認為原告主張不當得利無理由，然查：
    1.系爭土地係上訴人與原地主李水土簽訂合建契約，因合建契約年代已久，上訴
      人已無法尋獲，然當時上訴人是請代書林柏鴻書寫合建契約書，敬請傳訊即明
      系爭土地為合建土地之一部分。而當時上訴人是與被上訴人之婿林錫麒合夥合
      建花蓮縣新城鄉○○段一八Ｏ之九地號土地上之二十二棟二層樓建物，由上訴
      人出名與地主簽訂合建契約，上訴人即分得系爭土地及其上建物三棟，然因游
      阿朝為該工程之工地主任，於建物完工後，本應將系爭土地移轉登記於上訴人
      名下，卻未經上訴人同意擅自以「買賣」名義移轉登記於游阿朝名下，查原地
      主李水土與游阿朝間根本無買賣行為，依民法第八十七條通謀虛偽意思表示無
      效，故李水土與游阿朝間之買賣行為應屬無效，既然無效，則游阿朝即無法律
      上原因取得系爭土地，被上訴人亦無理由取得系爭土地，上訴人自得依不當得
      利之法理向被上訴人請求土地所有權移轉登記。
    2.再者，上訴人係基於合建契約取得系爭土地及其上建物，而游阿朝本應將系爭
      土地移轉登記於上訴人名下，上訴人曾至花蓮縣稅捐稽徵處查詢，確曾以上訴
      人之名義向花蓮縣稅捐稽徵處申報系爭三筆土地之增值稅單，後卻遭撤回，凡
      此可向花蓮縣稅捐稽徵處函查，即明當時游阿朝利用工地之便，將系爭土地移
      轉登記文件委由另一位代書辦理而登記在其名下。
  (二)次查，被上訴人一再辯稱上訴人積欠游阿朝新台幣（下同）五萬元及票款十萬元
    云云，然關於此部分被上訴人曾對上訴人提出給付票款及清償借貸之訴訟，亦經
    台灣台北地方法院駁回確定在案，故被上訴人並無任何證據證明上訴人積欠游阿
    朝款項，所以被上訴人一再執陳積欠款項乙事，實不足採信；又被上訴人認為上
    訴人並無合夥出資合建建物，但合建契約既為上訴人出名簽訂，上訴人怎可能未
    出資？且系爭土地上之三棟建物為何登記起造人為上訴人？在在足以證明上訴人
    確有出資合建之事實，被上訴人空言抗辯，實不足採信。
  (三)又查上訴人原本息事寧人之態度，於民國七十餘年間曾多次與被上訴人協調未成
    ，而此次是由於被上訴人於八十七年間先向台灣台北地方法院提出前開清償借貸
    十五萬元之訴訟，被上訴人遭敗訴確定後，上訴人始向台灣桃園地方法院提出返
    還三間建物之使用執照訴訟，上訴人獲得勝訴確定判決，然其間上訴人多次向被
    上訴人請求，均遭拒絕，上訴人不得已才提出本件訴訟。
三、上訴人於發回更審後補充陳述：
  (一)上訴人於七十二年間與訴外人李水土簽訂合建契約，由上訴人與被上訴人之婿林
    錫麒，在李水土所有之土地合建二十二棟二層連棟建物，約定上訴人分得其中三
    棟。因林錫麒為公務員，遂以被上訴人之夫游阿朝名義分得十二棟，地主分得七
    棟，當時游阿朝為工地主任，竟利用其辦理移轉登記手續持有之相關文件，將系
    爭土地擅自移轉登記於其名下，游阿朝死亡後再移轉於被上訴人名下。上訴人依
    民法第一百八十四條侵權行為、第一百七十九條不當得利對被上訴人主張權利，
    台灣高等法院花蓮分院前審認為侵權行為所生之損害賠償請求權，依民法第一百
    九十七條規定，自請求權人知有損害及賠償義務人時起，二年間不行使而消滅，
    至於不當得利則因游阿朝乃基於買賣契約、被上訴人基於繼承之法律關係取得系
    爭土地所有權，故有法律上原因不成立不當得利，惟上述理由已遭最高法院質疑
    ，顯見前審並未深入調查致為錯誤判決。
  (二)上訴人亦於原審提出建造執照三份，證明系爭土地上之建物起造人為上訴人，上
    訴人之所以為起造人，即因與地主李水土有合建契約，故地主李水土才願提供系
    爭土地興建房屋，且依建物使用執照其上核發日期為七十三年十一月五日，但土
    地卻於七十四年一月十五日以買賣名義移轉游阿朝名下，換言之，建物已登記於
    上訴人名義，游阿朝怎可能向地主李水土購買土地？顯然有違經驗法則，台灣高
    等法院花蓮分院前審對此亦未詳斟，即逕認上訴人無理由，殊難令人甘服。上訴
    人係基於合建契約取得土地及其上建物，而游阿朝本應將系爭土地移轉登記於上
    訴人名下，上訴人曾至花蓮縣稅捐稽徵處申報系爭三筆土地之增值稅單，後卻遭
    撤回，上訴人亦再三向前審聲請去函花蓮縣稅捐稽徵處查證，惟前審對此亦未斟
    酌且認為無必要，置上訴人聲請調查於不顧，且目前上訴人所應分得之三棟建物
    均只完成建物外觀，內部粉刷裝潢、門窗、水電、衛浴設備均無。
  (三)被上訴人曾於原審陳稱上訴人並未出資建屋，且提出支票及借據為證，但所謂借
    款乙事，業由台灣台北地方法院駁回在案；至被上訴人認為上訴人無出資興建房
    屋乙事，由合建契約乃上訴人出名簽訂之情形，即可知被上訴人所言無稽，若未
    出資則系爭土地上三棟建物為何起造人是上訴人名稱，更足茲證明上訴人確有出
    資興建，且上訴人不只為起造人，同時並擁有使用執照。系爭土地是由上訴人出
    名簽訂合建契約，而與訴外人林錫麒合夥興建，上訴人於此向鈞院聲請傳訊林錫
    麒以為證人當面對質，當初林錫麒約上訴人與訴外人李水土簽訂合建契約，但林
    錫麒稱因其為公務人員不便明示身份，改以上訴人名義締約，但林錫麒現均否認
    上述事實，其於鈞院九十年九月十二日之準備程序中所述，除游阿朝為其岳父屬
    實外，餘皆與真相悖離。被上訴人於答辯狀第五項陳稱：「言明上訴人出資一百
    萬元取得三棟房屋權利」乙節，依最高法院四十八年度台上字第八八七號判例明
    示：「主張法律關係存在之當事人，僅須就該法律關係發生所須具備之特殊要件
    ，負舉證責任。」被上訴人於答辯書中提及游阿朝與訴外人李水土為合建契約，
    既然如此，為何被上訴人不負舉證責任？為何被上訴人不提出當時之合建契約書
    ？被上訴人對之亦無提出任何證據以實其說，當時上訴人因太過相信林錫麒與游
    阿朝，合建事宜皆由林、游兩人辦理，遂使游阿朝有可乘之機。
四、證據：除援用原審所提證據外，補提：債權人乙○○、游玉裡、游金枝等三人對
    債務人丙○○（即上訴人）所提之支付命令聲請狀及台灣台北地方法院八十六年
    度簡上字第四九五號民事判決影本各乙份為證，並聲請傳訊證人林錫麒、林柏鴻
    及請求向花蓮縣稅捐稽徵處調閱系爭三筆土地有無以上訴人名義聲請土地增值稅
    後又撤銷之情形，暨向台灣花蓮地方法院檢察署調閱七十四年間丙○○告訴李水
    土、游阿朝等人涉及詐欺之不起訴處分相關案卷。
乙、被上訴人方面：
一、聲明：求為判決：
  (一)上訴駁回。
  (二)訴訟費用由上訴人負擔。
  (三)如受不利之判決，請准供擔保免為假執行。
二、陳述：除與原判決記載相同者，予以引用外，並補陳：
  (一)「因侵權行為所生之損害賠償請求權，自請求權人知有損害及賠償義務人時，二
    年間不行使而消滅；自有侵權行為時起，逾十年者亦同。」民法第一百九十七條
    第一項定有明文。
  (二)按被上訴人之先夫游阿朝於七十二年間與訴外人李水土就李某所有座落花蓮縣新
    城鄉○○段一八Ｏ之九地號土地合建二層樓連棟房屋，由先夫出資興建，李水土
    提供土地；每棟造價約四十萬元，共建築二十二棟房屋，總計費用八百餘萬元。
    雙方言明地主李水土分得八棟，先夫分得十四棟。上訴人卻陳稱係其與地主李水
    土合建，迄未提出任何證據以實其說，無從憑信。
  (三)又上訴人於原審主張其於七十四年間即知游阿朝擅自將系爭土地過戶與自己，而
    侵害上訴人之權利，被上訴人於同時為時效抗辯（見原審八十六年六月二日筆錄
    ），惟上訴人主張游阿朝「擅自」辦理移轉，並未舉證以實其說，又系爭土地既
    為李水土所有，所為「過戶」又何需上訴人同意，又上訴人如何證明游阿朝與地
    主李水土間並無買賣行為。揆諸前開法律規定，上訴人之請求權既已逾時效期間
    ，則其基於侵權行為之法則請求被上訴人移轉系爭土地所有權，顯與法不合，應
    予駁回。
  (四)又上訴人主張不當得利云云，惟游阿朝受有系爭土地所有權之利益，係基於其與
    李水土之契約關係，被上訴人依法繼承其權利，前開契約或繼承關係未經依法撤
    銷或有其他無效之原因存在時，被上訴人之權利應受保護。況原所有權人李水土
    未將系爭土地登記與上訴人，與游阿朝及被上訴人之受益亦無直接因果關係，是
    上訴人主張不當得利，亦無理由，應予駁回。
  (五)按先夫當時與地主李水土合建時，因資金並非寬裕，先夫乃邀上訴人投資，言明
    上訴人出資一百萬元取得三棟房屋權利。故先夫便將其中三棟房屋（即花蓮縣新
    城鄉○○街七十五巷二五、二七、二九號）以原告為起造人，惟於預付地主訂金
    時，上訴人沒錢，故先向先夫借貸五萬元，後進行整地工程時，上訴人曾持發票
    人為江俊雄、面額十萬元之支票並背書於後交付先夫，作為整地期間上訴人應支
    出之投資款，豈料該張支票亦遭退票，是上訴人自始即未支出任何投資款項，焉
    能取得系爭房屋所有權？況上訴人曾於七十四年間以游阿朝、李水土向台灣花蓮
    地方法院檢察署提出侵占告訴，均獲不起訴處分確定。
  (六)綜上所述，上訴人或主張侵權行為或主張不當得利云云，無一為適法之請求，而
    上訴人自始未曾出資分文，竟欲非法得利之惡行，是上訴人之訴顯無理由，原審
    適法判決應予維持。
三、證據：援用於原審所提出之證據。
    理    由
一、本件上訴人在原審起訴主張：伊於七十二年間，與坐落花蓮縣新城鄉○○段一八
    ０之九地號土地之地主李水土簽訂合建契約書，由伊與被上訴人之婿林錫麒合建
    二十二棟二層連棟建物，上訴人分得其中三棟，即坐落同地段一八０之一０九、
    一八０之一一０及一八０之一一一地號土地及其上門牌號碼為花蓮縣新城鄉○○
    街七十五巷二九、二七及二五之房屋（下稱系爭土地及房屋），因林錫麒為公務
    員，故以游阿朝名義分得十二棟、地主分得七棟。當時被上訴人之夫游阿朝為工
    地主任，竟利用辦理移轉登記手續持有相關文件之便，將系爭三筆土地擅自移轉
    登記於自己名下，游阿朝死亡後，再移轉登記於被上訴人名下，爰依民法第一百
    八十四條侵權行為、第一百七十九條不當得利及繼承之法則請求被上訴人將系爭
    土地，移轉登記予上訴人。被上訴人則以：伊先夫游阿朝於七十二年間與訴外人
    李水土就其所有坐落花蓮縣新城鄉○○段一八０之九地號土地簽訂合建契約，由
    伊先夫出資興建，李水土則提供土地，雙方言明地主分得八棟，游阿朝分得十四
    棟，上訴人謂建商共分得十五棟，顯然不實。伊先夫當時因資金並不寬裕，邀上
    訴人共同投資，言明上訴人如出資一百萬元，即取得系爭三棟房屋之權利，故以
    上訴人為該房屋之起造人，惟上訴人於預付訂金時，卻向伊先夫游阿朝借貸五萬
    元，嗣又以另紙十萬元之客票交付伊先夫，作為整地期間應付之投資款，但卻遭
    退票，自此行蹤杳然，從未支出任何款項，建屋所需資金均係游阿朝一人獨自負
    擔，上訴人既未出資，何有土地所有權可言，故其請求移轉系爭土地所有權，並
    無理由等語資為抗辯。
二、查上訴人主張移轉土地所有權登記之請求權基礎，係依不當得利之法律關係。而
    不當得利之請求要件，須無法律上原因而受有利益，並致他人受損害，法有明文
    。上訴人既主張自己受有損害，首先必須能證明自己確擁有該權利及利益，是上
    訴人主張系爭三筆土地原為合建契約簽訂時，約定應移轉予其所有，而被上訴人
    之夫游阿朝卻趁身任工地主任之便，擅將系爭土地移轉予自己，致上訴人受有損
    害。惟其此項主張，必先證明該三筆土地確有應移轉予上訴人之情事，而上訴人
    就此提出其為系爭土地上三棟建物起造人，並聲請向花蓮縣稅捐稽徵處調閱當時
    系爭土地繳交土地增值稅等資料及聲請調查七十四年間上訴人向台灣花蓮地方法
    院檢察署告訴游阿朝、李水土等人詐欺案之不起訴處分資料，並聲請傳訊當時立
    約之代書林柏鴻及證人林錫麒。經本院調查結果，花蓮縣稅捐稽徵處九十年九月
    五日九十花稅土字第三六Ｏ五九號回函稱：稅籍資料已逾十年之保存年限已無法
    提供；台灣花蓮地方法院檢察署九十年十月二十三日花檢佩檔字第五二九三號回
    函則答以：七十四年度偵字第四四三號林錫麒等詐欺案卷不起訴處分相關資料業
    奉核准而銷燬；而證人林柏鴻對當時訂定合建契約之細節則證稱：因時隔甚久，
    內容已不復記憶，相關檔案亦因大水而佚失等語（見本院九十年十月十七日準備
    程序筆錄第三頁）；證人林錫麒則根本否認上訴人之主張（見本院九十年九月十
    二日準備程序筆錄第二、三頁）；是上訴人之主張，除系爭土地上建物之起造人
    名義為伊外，再無其他積極證據，均難資認定上訴人對系爭土地有何權利，合先
    敘明。
三、上訴人對系爭土地所得主張之權利依據，係當年之合夥及合建契約，上訴人與被
    上訴人雙方均不否認系爭房地是合建而成，惟對於合建契約之當事人認定則有出
    入。上訴人主張乃其與訴外人即地主李水土、游阿朝之婿（亦為本案證人）林錫
    麒等三人合建；被上訴人則主張為地主李水土、其夫游阿朝及上訴人丙○○等三
    人。經本院傳訊證人即當時立約之代書林柏鴻，其到庭結稱：「‧‧‧介紹人及
    合建的當事人是誰，我也忘記了，因為後續的情形我沒有再處理，所以印象不深
    刻，是介紹人臨時找到我的事務所，要我幫忙打一份合建契約而已，契約書的內
    容我也不記得了」等語（見本院九十年十月十七日準備程序筆錄第三頁第三行至
    第五行）；證人林錫麒則在庭證稱：「大約二十年前，我岳父游阿朝告訴我他曾
    經和上訴人合建，案子也是大竹國中的老師介紹的，至於我岳父出資多少，要蓋
    多少房子等我都不知道，但我知道上訴人曾出過一張支票，但也跳票了，他也沒
    有拿多少錢出來，我岳父因為這個案子，房子也賣掉了，財產也賣光了，才將這
    個工程完成，大竹國中的老師帶我們來花蓮看工程時，我岳父也有來，都是透過
    他介紹的，房子最後有蓋起來，都是我岳父向銀行貸款的，上訴人都沒有出錢」
    等語（見本院九十年九月十二日準備程序筆錄第三頁第六行以下）。依證人林錫
    麒之證言，及被上訴人主張，並土地、建物均移轉予游阿朝之事實，衡諸合建後
    登記於游阿朝名下之土地、建物非僅一、二筆，而係多達十數筆，應堪認定系爭
    建物之合夥關係當事人為上訴人、地主李水土及被上訴人之夫游阿朝等人，上訴
    人雖以林錫麒與被上訴人具親屬關係而否認林錫麒之證言，但亦未能提出何證據
    積極證明當時之合夥、合建契約當事人誰屬，依舉證責任分配原則，應認被上訴
    人之主張較為可採。
四、另查上訴人與被上訴人之夫游阿朝及原地主李水土間既存在有合建及合夥關係，
    上訴人是否能取得系爭土地權利則應依原來之合建契約關係。就此，上訴人主張
    ，其為系爭三筆土地上三棟建物之起造人且出名訂立契約，可資證明其當初確有
    出資，並主張其確有出資一百一十五萬元之事實。被上訴人則主張游阿朝當時與
    地主李水土合建時，因資金並非寬裕，乃邀上訴人投資，言明上訴人出資一百萬
    元取得三棟房屋權利。故游阿朝便將其中三棟房屋（即花蓮縣新城鄉○○街七十
    五巷二五、二七、二九號）以上訴人為起造人，惟於預付地主訂金時，上訴人沒
    錢，故先向其先夫借貸五萬元，後進行整地工程時，上訴人持發票人為江俊雄、
    面額十萬元之支票並背書於後交付游阿朝，作為整地期間上訴人應支出之投資款
    ，豈料該紙支票亦遭退票，是上訴人自始即未支出任何投資款項，焉能取得系爭
    房屋所有權？是可知，兩造並未就上訴人出資一百萬元即取得系爭三房地之契約
    約定爭執，被上訴人乃依當時合建契約關係抗辯上訴人既未履行出資義務，即不
    得就系爭三筆土地有何主張。被上訴人就上訴人未出資乙事，提出借條及面額十
    萬元之支票、退票理由單各乙紙作為證明；上訴人則主張借款及退票支票已經台
    灣台北地方法院八十六年度簡上字第四九五號民事判決駁回確定在案，然細查該
    判決理由，係以債權人未遵期提示致失票據上之權利，非謂借款不存在或已有清
    償票款之情形，是此仍不得據為有利於上訴人之證據。且上訴人對於本院訊問有
    關出資金額之多寡及出資之方式，僅空言概稱出資一百一十五萬元，更不足以證
    明其確有出資之事實。
五、綜上所述，上訴人主張之侵權行為請求權既已罹於時效，且亦不能證明被上訴人
    有何不當得利，其據以主張之請求權基礎完全不能成立，從而上訴人求為判決被
    上訴人應將坐落花蓮縣新城鄉○○段一八０之一０九、一八０之一一０及一八０
    之一一一地號三筆土地移轉登記予伊，為無理由，應予駁回。原審為上訴人敗訴
    之判決，並無不合。上訴意旨仍執陳詞指摘原判決不當，求予廢棄改判，為無理
    由，應予駁回。又上訴人之上訴既經駁回，其假執行之聲請亦失所附麗，自應併
    予駁回。
六、本件事證已臻明確，兩造其餘攻擊防禦方法因與本件判決結果不生影響，爰不一
    一詳加論述，併此敘明。
據上論結，本件上訴為無理由，依民事訴訟法第四百四十九條第一項、第七十八條，
判決如主文。
中      華      民      國    九十      年     十一     月    二十八    日
                              審判長法官  吳  鴻  章
                                    法官  林  慶  煙
                                    法官  張  健  河
右為正本係照與原本作成。
上訴人如不服本判決，應於判決送達後二十日內向本院提出上訴狀。未表明上訴理由
者，應於提出上訴後二十日內向本院補提理由狀( 均須按他造當事人之人數附繕本）
上訴訴時應提出委律師或具有律師資格之人之委任狀；委任有律師資格者，另應附具
律師及格證書及釋明委任人與受任人有民事訴訟法第四百六十六條之一第一項但書或
第二項(詳附註 ) 所定關係之釋明文書影本。
                             法院書記官   鄧  瑞  雲
中      華      民      國    九十      年     十一     月    二十八    日
附註：
民事訴訟法第四百六十六條之一( 第一項、第二項 )：
對於第二審判決上訴，上訴應委任律師為訴訟代理人。但上訴人或其法定代理人具有
律師資格者，不在此限。
上訴人之配偶、三親等內之血親、二親等內之姻親，或上訴人為法人、中央或地方機
關時，其所屬專任人員具有律師資格並經法院認為適當者，亦得為第三審訴訟代理人
。


司法院資訊處製作；財團法人民間司法改革基金會備份。
